【裁判字號】    96,訴,235
【裁判日期】    970331
【裁判案由】    返還停車位
【裁判全文】
臺灣高雄地方法院民事判決               96年度訴字第235號
原      告  己○○
訴訟代理人  謝嘉順律師
被      告  丁○○
            丙○○
            乙○○
            甲○○
            癸○○
上列五人共同
訴訟代理人  張標全律師
上列當事人間返還停車位事件，本院於民國97年3 月21日言詞辯
論終結，判決如下：
  主  文
原告之訴及假執行之聲請均駁回。
訴訟費用由原告負擔。
    事實及理由
一、原告主張：訴外人吳秀枝於民國92年間，在本院89年度執字
    第1549號清償債務強制執行事件（下稱系爭執行事件）之執
    行程序中，拍得原為訴外人林玉筆所有如附表一所示房地（
    下稱系爭房地），嗣後吳秀枝將系爭房地轉賣予原告，並於
    同年10月28日辦畢所有權移轉登記，而系爭房地之建物（下
    稱系爭房地所屬建物）為寶源天下公寓大廈（下稱系爭公寓
    大廈）之區分所有建物，系爭公寓大廈係訴外人基發建設股
    份有限公司（下稱基發公司）所興建，停車位設置於地下1
    樓，屬共用建物即高雄市○○區○○段第2050號建物（下稱
    系爭共用建物）之一部，又系爭公寓大廈未購買停車位之區
    分所有人，其區分所有建物受分配之系爭共用建物應有部分
    為萬分之166 ，有購買停車位之區分所有人，其區分所有建
    物受分配之系爭共用建物應有部分為萬分之274 ，系爭房地
    所屬建物就系爭共用建物之應有部分為萬分之1894，顯見前
    手至少向基發公司購買7 個停車位，而被告丁○○、丙○○
    、乙○○、甲○○、癸○○所有如附表二所示編號1 號至4
    號、6 號系爭公寓大廈所屬之區分所有建物，分配之系爭共
    用建物應有部分均低於萬分之274 ，顯見其等或前手向基發
    公司購買該等區分所有建物時，未一併購買停車位，被告癸○○所有如附表二編號5 號所示系爭公寓大廈所屬之區分所
    有建物，分配之系爭共用建物應有部分為萬分之274 ，顯見
    其或前手曾向基發公司購買1 個停車位，然被告丁○○、丙○○、乙○○、甲○○卻分別占用如附圖所示系爭公寓大廈
    公同共有建物地下1 樓停車場（下稱系爭停車場）B 區5 號
    機械式停車位及A 區3 號平面停車位、E 區1 號平面停車位
    、B 區1 號機械式停車位、F 區1 號機械式停車位，被告癸○○占用系爭停車場C 區2 號、A 區5 號及1 號共3 個機械
    式停車位，依民法第767 條規定及分管契約之法律關係，請
    求被告丁○○、丙○○、乙○○、甲○○將上開無權占用之
    停車位交還原告使用，被告癸○○將超過可得使用之停車位
    交還原告使用。並聲明：(一)被告丁○○應將系爭停車場B 區
    5 號機械式停車位及A 區3 號平面停車位返還予原告；(二)被
    告丙○○應將系爭停車場E 區1 號平面停車位返還予原告；
    (三)被告乙○○應將系爭停車場B 區1 號機械式停車位返還予
    原告；(四)被告甲○○應將系爭停車場F 區1 號機械式停車位
    返還予原告；(五)被告癸○○應將系爭停車場C 區2 號機械式
    停車位，及A 區5 號或1 號其中1 機械式停車位返還予原告
    ；(六)原告願供擔保，請准宣告假執行。
二、被告抗辯：系爭公寓大廈之區分所有建物，未購買停車位者
    ，就系爭共用建物之應有部分為萬分之166 ，各區分所有建
    物就系爭共用建物分得之應有部分如超過萬分之166 ，即表
    示該區分所有人或前手曾向基發公司購買停車位，各被告所
    有如附表所示之區分所有建物，就系爭共用建物之應有部分
    均超過萬分之166 ，顯見被告或其等之前手均有向基發公司
    購買停車位，自非無權占用，且原告之前手即系爭執行事件
    之債務人林玉筆僅有使用F 區1 號機械式停車位之權利，原
    告購得系爭房地後，經由基發公司出面協議，原告換得C 區
    3 號及5 號2 平面停車位，則原告可得專用之停車位，應認
    業經獲得如上之協議，不得復要求專用其他停車位。並聲明
    ：(一)原告之訴駁回；(二)如受不利判決，願供擔保，請准免為
    假執行。
三、兩造之不爭執事項及爭執事項：
  (一)不爭執事項：
    1.原告於92年10月28日取得系爭房地所有權，系爭房地所屬
      建物為系爭公寓大廈之一部，並有建物登記謄本1 份附卷
      可稽（詳本院卷第13頁）。
    2.被告丁○○、丙○○、乙○○、癸○○、甲○○均為系爭
      公寓大廈之區分所有人，並有建物謄本6 份附卷可稽（詳
      本院卷第15頁起）。
    3.被告丁○○、丙○○、乙○○、甲○○目前分別占用系爭
      停車場B 區5 號機械式停車位及A 區3 號平面停車位、E
      區1 號平面停車位、B 區1 號機械式停車位、F 區1 號機
      械式停車位，被告癸○○占用系爭停車場C 區2 號、A 區
      5 號及1 號共3 個機械式停車位。
  (二)爭執事項：
    1.被告丁○○、丙○○、乙○○、癸○○、甲○○有無占用
      上開停車位之權利？
    2.原告請求被告將上開停車位返還予其占有，有無理由？
四、就本件兩造爭執事項本院分述判斷意見如下：
  (一)關於被告丁○○、丙○○、乙○○、癸○○、甲○○有無占
    用停車位之權利：
    1.按契約固須當事人互相表示意思一致始能成立，但所謂互
      相表示意思一致，不限於當事人直接為之，其經第三人為
      媒介而將當事人互為之意思表示從中傳達而獲致意思表示
      一致者，仍不得謂契約未成立；而公寓大廈所屬區分所有
      建物之買賣，建商與各承購戶分別約定，該公寓大廈之公
      同共有部分（即共用部分）或其基地之空地由特定共有人
      即區分所有人使用者，除別有規定外，應認各區分所有人
      間已合意成立分管契約（即約定該共用部分由特定區分所
      有人專用）；又倘各區分所有人已按分管契約占有該共有
      物之特定部分，他區分所有人嗣後縱將其應有部分讓與第
      三人，除有特別情事外，其受讓人對於分管契約之存在，
      通常即有可得而知之情形，而應受分管契約之拘束，此有
      最高法院91年度台上字第2477號判決意旨可資參照。
    2.本件依證人即基發公司負責人庚○○證稱略以：林玉筆係
      其妻子，系爭公寓大廈所屬區分所有建物當時每坪賣12萬
      元左右，分擔的公共設施太多的話就沒有人買，因為當時
      各區分所有建物之基本公共設施為萬分之166 ，土地應有
      部分為萬分之217 ，當時的法令沒有規定要按照比例分配
      公共設施，所以將停車位應分擔之土地應有部分、系爭共
      用建物應有部分，均分配於公司保留之房地中，系爭共用
      建物之應有部分保留在林玉筆所有之系爭房地所屬建物，
      如購買停車位之區分所有人欲分配該部分土地或系爭共用
      建物之應有部分，才由公司保留之區分所有建物及所坐落
      土地中撥出予以分配，但系爭房地僅使用1 個機械式停車
      位，被告丁○○、丙○○均購買平面及機械式停車位各1
      個，被告丙○○轉賣1 機械式停車位予被告乙○○，被告
      甲○○的前手有購買1 個機械式停車位，癸○○有買2 個
      停車位等語（詳本院卷第141 頁起、229 頁起），證人為
      系爭公寓大廈建商之負責人，對各區分所有建物及停車位
      如何分配系爭共用建物之應有部分當有瞭解，又其與兩造
      均為建商、住戶之關係，利害關係相當，自無迴護任一方
      之必要，且所證系爭房地所屬建物僅使用1 機械式停車位
      部分，經核與其所提出並為兩造不爭執形式真正之系爭公
      寓大廈管理費收入明細表所示，系爭房地之區分所有人於
      90 年7月、91年7 月、92年7 月、93年7 月、94年7 月，
      均僅繳交停車位管理費新台幣（下同）400 元，與多數有
      繳交停車位管理費之其他區分所有人，繳交金額相同之情
      形相符（詳本院卷第148 頁起），所證自堪採信。
    3.系爭公寓大廈係於81年5 月25日取得使用執照，90年5 月
      前系爭停車場共設置27個機械式停車位，90年6 月將其中
      5 個機械式停車位改為3 個平面停車位，91年6 月再將其
      中2 機械式停車位改為1 個平面停車位，而附表二編號2
      號、5 號區分所有建物，於90年5 月前即已被管理委員會
      登記分別有B 區1 號、A 區5 號機械式停車位之分管專用
      權，又被告丁○○、丙○○、乙○○、甲○○、癸○○所
      有如附表二編號1 至6 號區分所有建物，於96年2 月時被
      管理委員會登記分別有系爭停車場B 區5 號機械式停車位
      及A 區3 號平面停車位、E 區1 號平面停車位、B 區1 號
      機械式停車位、F 區1 號機械式停車位、A 區1 號及5 號
      機械式停車位、C 區2 號機械式停車位之分管專用權，管
      理委員會並依上開分管專用情形收取管理費，此有系爭公
      寓大廈管理委員會函覆之系爭停車場平面圖、系爭公寓大
      廈使用執照、車位所有人名單、停車位管理費收入明細表
      、管理費收入明細表及其上之說明附卷可稽（詳本院卷第
      173 頁起）。
    4.依證人庚○○所證上開被告或其等前手向基發購買停車位
      之情，及系爭公寓大廈管理委員會函覆之上開資料綜合判
      斷，被告丁○○、丙○○、乙○○、甲○○、癸○○或其
      等之前手，就其所有如附表二編號1 至6 號區分所有建物
      ，確曾分別向基發公司購買系爭停車場B 區5 號機械式停
      車位及A 區3 號平面停車位、E 區1 號平面停車位、B 區
      1 號機械式停車位、F 區1 號機械式停車位、A 區1 號及
      5 號並C 區2 號機械式停車位，且因基發公司之媒介，系
      爭公寓大廈全體區分所有人業已達成上開停車位由被告分
      管專用之約定，應堪認定，被告自有占有使用上開停車位
      之權利，原告主張系爭公寓大廈所屬之區分所有建物，就
      系爭共用建物之應有部分不及萬分之274 者，即屬未購買
      停車位，未被約定分管專用系爭停車場之停車位，自無可
      採。至證人庚○○雖證稱被告癸○○購買2 停車位，然並
      未說明是否知悉被告癸○○有無自其他區分所有人轉購得
      停車位，則尚難逕認被告癸○○分管專用者僅2 個機械式
      停車位，反之由系爭公寓大廈管理委員會函覆之車位所有
      人名單，明白載示被告癸○○有上開3 個機械式停車位之
      分管專用權，則在原告提出反證前，自應認被告癸○○有
      上開3 個機械式停車位之分管專用權。
  (二)關於原告請求被告將上開停車位返還予其占有，有無理由：
    1.次按所有人對於無權占有或侵奪其所有物者，得請求返還
      之；各共有人，按其應有部分，對於共有物之全部，有使
      用、收益之權，民法第767 條前段、第818 條分別定有明
      文；又未經共有人協議分管之共有物，共有人對共有物之
      特定部分占用收益，須徵得他共有人全體之同意，如未經
      他共有人同意而就共有物之全部或一部任意占用收益，他
      共有人得本於所有權請求除去其妨害，或請求向全體共有
      人返還占用部分，此有最高法院87年度台上字第1359號判
      決意旨可資參照；則未占用收益之他共有人，如經全體共
      有人協議得就上開遭占用之特定部分為使用收益，除得本
      於所有權請求除去妨害外，自可依上開所有物返還請求權
      之規定及分管契約之約定，請求原占有之共有人將占用之
      共有物特定部分向其返還，而由其使用收益，但須以本身
      有分管專用之權，及占用之他共有人無占用權源為要件。
    2.被告抗辯原告購得系爭房地後，經由基發公司出面協議，
      原告換得C 區3 號及5 號2 平面停車位，則原告可得專用
      之停車位，應認業經獲得如上之協議，不得復要求分管專
      用其他停車位，惟為原告所否認。經查：原告母親先購得
      系爭公寓大廈之205 號7 樓房地，該戶有1 機械式停車位
      ，嗣後原告復購得系爭房地，亦有1 機械式停車位，之後
      有協議將2 機械式停車位更換為C 區1 號及3 號平面停車
      位，上情業經證人庚○○另證稱在卷（詳本院卷第230 頁
      ），核與其所提出之不動產買賣契約書及被告所提出壬○○繕寫之協議書所示相符（詳本院卷第233 頁、第300 頁
      ），且亦與系爭公寓大廈管理委員會函覆之96年2 月車位
      所有權人名單登記情形吻合（詳本院卷第185 頁），則雖
      辦理之證人即代書壬○○於本院證述時已不復記憶協議之
      細節（詳本院卷第261 頁），上開協議內容仍可加以認定
      。然證人庚○○僅證稱協議更換停車位，並未證述達成其
      他協議，自難逕認原告在該協議過程，已放棄本件訴請返
      還停車位之權利，則被告辯稱原告在協議後，已不得要求
      分管專用其他停車位，自無可採。
    3.本件依證人庚○○上開系爭公寓大廈停車位應分擔之系爭
      共用建物應有部分保留於系爭房地所屬建物，及系爭房地
      之區分所有人實際上僅分管及專用F 區1 號1 個機械式停
      車位之所證，參照系爭公寓大廈管理委員會函覆之車位所
      有人名單、停車位管理費收入明細表所示，系爭房地在90
      年5 月、6 月、91年6 月，確僅登記分管專用F 區1 號機
      械式停車位，並繳交1 個停車位之管理費400 元，基發公
      司名下之區分所有房地，於90年5 月登記分管及專用9 個
      機械式停車位，（詳本院卷第176 頁起）之情，足見系爭
      公寓大廈銷售初期，基發公司僅將停車位應分擔之系爭共
      用建物應有部分保留登記於系爭房地所屬建物，而非將未
      售出之停車位保留予系爭房地之區分所有人使用，即未將
      未售出之停車位與各區分所有人約定由系爭房地之區分所
      有人分管專用，且依上開系爭公寓大廈管理委員會提出之
      車位所有人名單所示，因基發公司之媒介所達成之系爭公
      寓大廈全體區分所有人之系爭停車場分管專用契約內容，
      系爭房地之區分所有人在與證人庚○○達成上開交換停車
      位之協議前，僅有F 區1 號機械式停車位之分管專用權，
      應可認定。另系爭執行事件雖曾就系爭房地為查封拍賣，
      然執行程序中並無人應買，最後以換發債權憑證結案，業
      經本院核閱權卷無訛，原告主張訴外人吳秀枝於系爭執行
      事件拍得系爭房地，尚有誤會；又系爭執行事件所作之鑑
      定報告固記載系爭房地含6 個停車位，拍賣不動產附表並
      附記「據債權人稱尚有6 個停車位使用權」（詳該卷第50
      頁、第11 0頁），然依證人即上開鑑定估驗及製作者辛○○證稱略以：當初會認為有6 個停車位是向債權人查詢，
      且公共設施面積遠大於區分所有建物面積，因為不知道詳
      細情形，所以註記「含6 個停車位」，提醒法院注意等語
      （詳本院卷第213 頁），且證人即系爭執行事件債權人萬
      泰商業銀行股份有限公司北高雄分行之代理人戊○○證稱
      略以：系爭房地不是我們的抵押品，詳細情形不清楚，但
      公共設施相當於94坪，所以請書記官詢問管理員有幾個停
      車位，管理員說有6 個，但管理員不願意說明停車位使用
      情形等語，再者，依合作金庫商業銀行五甲分行所提出系
      爭房地設定抵押之資料，其上並無關於停車位之記載（詳
      本院卷第218 頁），證人戊○○既稱管理員不願說明停車
      位使用情形，又稱系爭房地有6 個停車位，前後說明已難
      認為一致，況依上開系爭執行事件之拍賣不動產附表係記
      載，6 個停車位是據債權人所陳稱，非因詢問管理員所知
      悉，且系爭房地分管專用系爭停車場6 個停車位之所證，
      與上開系爭公寓大廈管理委員會函覆之文件所顯示，系爭
      房地分管專用停車位之情形亦屬迥然不同，足見證人戊○○所證管理員陳稱系爭房地分管專用6 停車位一節，尚與
      事實不符，此外證人戊○○既證稱不知系爭房地之詳情，
      而證人辛○○係聽聞依常情出自於證人戊○○之債權人供
      述而製作鑑定報告，本院執行處亦依債權人之陳稱而註記
      上開或有6 個停車位之記載，則上開證言、鑑定報告、系
      爭執行事件之記載，均難為原告有利之證明，附此敘明。
    4.林玉筆所有之系爭房地既僅有F 區1 號機械式停車位之分
      管專用權，又經上開與證人庚○○交換停車位後，原告所
      有之系爭房地及其母所有之系爭公寓大廈205 號7 樓房地
      ，亦僅有C 區1 號、3 號平面停車位之分管專用權，並無
      如下被告所占用停車位之分管專用權，且被告丁○○、丙○○、乙○○、甲○○、癸○○所有如附表二編號1 至6
      號區分所有建物，分別有系爭停車場B 區5 號機械式停車
      位及A 區3 號平面停車位、E 區1 號平面停車位、B 區1
      號機械式停車位、F 區1 號機械式停車位、A 區1 號及5
      號並C 區2 號機械式停車位之分管專用權已如前述，依上
      開說明，原告請求被告返還上開停車位，依法即有未合。
五、綜上所述，原告訴請被告返還停車位尚無理由，應予駁回。
    又原告之訴既無理由，假執行之聲請即失所依附，自應併予
    駁回。
六、本件事證已臻明確，原告其他主張、陳述並所提及聲請調查
    之證據，經審酌後，認均與本件之判決結果無影響，爰不一
    一論述，併予敘明。
七、據上論結，本件原告之訴為無理由，依民事訴訟法第78條，
    判決如主文。
中    華    民    國    97    年    3     月    31    日
                  民事第三庭審判長法  官  陳嘉惠
                                  法  官  謝梨敏
                                  法  官  鄭峻明
正本係照原本作成。
如不服本判決，應於送達後20日內，向本院提出上訴狀並表明上
訴理由，如於本判決送達前提起上訴者，應於判決送達後10日內
補提上訴理由書（須附繕本）。
中    華    民    國    97    年    3     月    31    日
                                書記官  莊豐源
附表一：
┌──┬─────────┬───┬──┬──────┬─────┐
│編號│  土地坐落        │ 地號 │地目│   面積     │權利範圍  │
│    │                  │      │    │（平方公尺）│          │
├──┼─────────┼───┼──┼──────┼─────┤
│ 1  │高雄市○○區○○段│858-3 │ 建 │  1077.94   │385/10000 │
└──┴─────────┴───┴──┴──────┴─────┘
┌──┬──┬─────────┬───────────┬──────┬────┐
│編號│建號│建物門牌號碼      │建  物  面  積        │  坐落基地  │權利範圍│
├──┼──┼─────────┼───────────┼──────┼────┤
│１  │2006│高雄市○○區○○路│100.08平方公尺        │高雄市三民區│全部    │
│    │    │203 號7樓         │（共同使用部分：三民區○○○段858-3 │        │
│    │    │                  │水源段2050號建物，面積│號          │        │
│    │    │                  │1,653.06平方公尺，應有│            │        │
│    │    │                  │部分1894/10000）      │            │        │
└──┴──┴─────────┴───────────┴──────┴────┘
附表二：
┌──┬─────┬───────┬───────┬─────────┐
│編號│區分所有人│區分所有建物門│區分所有建物建│就共用部分之應有部│
│    │          │牌號碼（高雄市│號（高雄市三民│分（高雄市三民區水│
│    │          │三民區○○路）│區○○段）    │源段第2050號建物）│
├──┼─────┼───────┼───────┼─────────┤
│ 1  │丁○○    │211號7樓      │2025          │萬分之196         │
├──┼─────┼───────┼───────┼─────────┤
│ 2  │丙○○    │205號2樓      │2008          │萬分之220         │
├──┼─────┼───────┼───────┼─────────┤
│ 3  │乙○○    │207號5樓      │2017          │萬分之220         │
├──┼─────┼───────┼───────┼─────────┤
│ 4  │甲○○    │205號6樓      │2012          │萬分之206         │
├──┼─────┼───────┼───────┼─────────┤
│ 5  │癸○○    │213號7樓      │2032          │萬分之274         │
├──┼─────┼───────┼───────┼─────────┤
│ 6  │癸○○    │207號6樓      │2018          │萬分之204         │
└──┴─────┴───────┴───────┴─────────┘


司法院資訊處製作；財團法人民間司法改革基金會備份。
